臺灣新竹地方法院民事判決　　　　　　　96年度重訴字第42號
原　　　告　甲○○
　　　　　　　　　　　　號
訴訟代理人　羅秉成律師
複 代 理人　戴愛芬律師
被　　　告　丙○○
　　　　　　乙○○
上　一　人
訴訟代理人　黃燕光律師
被　　　告　丁○○
上列當事人間拆屋還地事件，本院於民國96年3月21日辯論終結
，判決如下：
    主  文
被告丙○○、乙○○、丁○○應將坐落新竹市○○段八０七地號
土地上如附圖所示Ａ部分面積一三三點九八平方公尺、Ｂ部分面
積四０點四九平方公尺之地上物拆除，並將該土地返還原告。
被告丙○○、乙○○、丁○○應給付原告新台幣陸拾肆萬玖仟零
拾元，暨自民國九十五年十二月五日起至拆除佔用之地上物將
第一項土地返還原告之日止，按月給付原告新台幣壹萬零捌佰壹
拾柒元。
原告其餘之訴駁回。
訴訟費用由被告丙○○、乙○○、丁○○負擔百分之九十，餘由
原告負擔。
本判決第一項於原告以新台幣貳佰捌拾壹萬元為被告丙○○、乙○○、丁○○供擔保後，得假執行。但被告乙○○如於假執行程
序實施前以新台幣捌佰肆拾貳萬元為原告預供擔保，得免為假執
行。
本判決第二項於原告以新台幣貳拾貳萬元為被告丙○○、乙○○
、丁○○供擔保後，得假執行。但被告乙○○如於假執行程序實
施前以新台幣陸拾肆萬玖仟零拾元為原告預供擔保，得免為假
執行。
原告其餘假執行之聲請駁回。
    事實及理由
甲、程序方面：
一、本件被告丙○○經合法通知，未於言詞辯論期日到場，核無
    民事訴訟法第386條所列各款情形，爰依原告之聲請，由其
    一造辯論而為判決。
二、按訴狀送達後，原告不得將原訴變更或追加，但擴張或減縮
    應受判決事項之聲明者，不在此限；被告於訴之變更或追加
    無異議，而為本案之言詞辯論者，視為同意變更或追加，民
    事訴訟法第255條第1項第3款及第2項分別定有明文。查本件
    原告起訴時，原記載被告當事人為王瓊雪、王傳進、丙○○
    、乙○○，其訴之聲明係請求（一）被告等應將系爭土地上
    如起訴狀附圖所示A部分面積約191.23平方公尺之建物拆除
    ，並將上開占用土地返還原告，（二）被告等應連帶給付原
    告1,185,626元及自起訴狀繕本送達翌日起至交還上開土地
    之日止，按月給付原告19,760元，嗣經本院會同兩造及新竹
    市地政事務所勘測被告所有地上物所占用原告所有系爭土地
    之位置及面積後，原告乃於訴訟中進行中，撤回對被告王瓊
    雪、王傳進之訴訟，追加丁○○為被告，並更正訴之聲明為
    ：（一）被告丙○○、乙○○、丁○○應將系爭土地上如附
    圖所示A部分面積133.98平方公尺及B部分面積40.49平方公
    尺地上物拆除，並將土地返還原告，（二）被告丙○○、乙○○、丁○○應給付原告1,081,714元，及自95年12月5日起
    至返還前開土地之日止，按月給付原告18,029元，則原告所
    為前開訴之變更、追加，均核與前開規定相符，而被告對原
    告所為前開訴之變更或追加均無異議，並為本案之言詞辯論
    程序，揆諸前開規定，核無不合，應予准許。
乙、實體方面：
壹、原告主張：
一、新竹市○○段807地號土地（下稱系爭土地）為原告所有，
    被告丙○○、乙○○之被繼承人王神助及被告丁○○無權占
    有前開土地，並於其上搭蓋如新竹市地政事務所民國96年1
    月4日複丈成果圖（以下簡稱附圖）所示編號A、B未辦理保
    存登記之建物面積共174.47平方公尺使用，王神助及丁○○
    既無使用原告所有前開土地之合法權源，自屬無權占有。而
    王神助已逝世，被告丙○○、乙○○為其繼承人，又無拋棄
    繼承之情事，依法應承受被繼承人王神助之一切權利義務關
    係，原告本於民法第767條及114 8條之法律關係，訴請被告
    丙○○、乙○○、丁○○拆除如複丈成果圖所示編號A部分
    及B部分之地上物，並將所占有土地返還予原告。
二、又按無法律上原因而受利益，致他人受損害者，應返還其利
    益。雖有法律上原因，而其後已不存在者，亦同，民法第
    179 條所明定。無權占有他人土地，可能獲得相當於租金之
    利益，為社會通常之觀念，有最高法院61年台上字第1695號
    判例可參。查被告等所有如複丈成果圖所示編號A、B部分之
    地上物既無權占用原告所有之系爭土地，致原告無法對之使
    用收益，則被告等自受有相當於租金之利益，並致原告受有
    相當於租金之損害，是原告亦得依民法第179條之規定，訴
    請被告等返還起訴前5年即自90年10月起至返還前開占有土
    地之日止，相當於租金之不當得利。次按城市地方房屋之租
    金，以不超過土地及其建築物申報總價額年息百分之十為限
    。此規定於租用基地建築房屋者，準用之。所謂土地總價額
    ，係以法定地價為準，而法定地價係土地所有人依土地法規
    定所申報之地價，在平均地權條例施行區域，係指土地所有
    權人於地政機關舉辦規定地價或重新規定地價時之公告申報
    期間內自行申報之地價，如土地所有權人未於公告期間申報
    地價者，以公告地價百分之八十為其申報地價，此為土地法
    第97條第1項、第105條、第148條、同法施行法第25條及平
    均地權條例第16條所分別明定。而系爭土地自93年1月迄今
    之申報地價均為每平方公尺新台幣（下同）12,400元，審酌
    系爭土地位於新竹市○○路口與元培街交通要道，土地價值
    甚高，原告爰依土地申報地價年息百分之10計收租金之標準
    ，計算被告等所積欠之5年相當於租金之不當得利之數額如
    下：被告等無權占用原告所有土地共174.47平方公尺，是被
    告等應連帶給付原告起訴前5年，相當於租金之不當得利共
    計1,0 81,714元（即174.47×12400×10﹪×5=1,081,714）
    ，暨自95年12月5日起至返還系爭土地止，按月給付原告
    18,029元（即174.47×1240 0×10﹪/12＝18,029小數點以
    下四捨五入）。
三、被告乙○○雖辯稱系爭土地原為原告之父即被告之祖父王明
    與其他人所共有，而王明於其生前即同意被告之父王神助在
    系爭土地上建屋居住，屬使用借貸關係，在該房屋未毀敗之
    前，該使用借貸關係繼續存在，不因原告取得所有權而消滅
    ，是以該房屋之建造係得原告之前手即王明所同意，則無所
    謂無權占有之情形云云。惟查：
（一）按當事人主張有利於己之事實者，就其事實有舉證之責任
      ，民事訴訟法第277條定有明文；又原告對於自己主張之
      事實已盡證明之責後，被告對其主張，如抗辯其不實並提
      出反對之主張者，則被告對其反對之主張，亦應負證明之
      責，此為舉證責任分擔之原則，最高法院18年上字第2855
      號著有判例可資參照。經查，原告為系爭土地之所有權人
      ，而被告乙○○占有之系爭建物卻占用原告所有系爭土地
      如複丈成果圖所示編號A部分面積133.98平方公尺及B部分
      面積40.49平方公尺使用等情，此有複丈成果圖及本院96
      年1月4日勘驗筆錄可憑，並為被告乙○○所不爭執，則揆
      諸前開說明，被告自應就其有占有使用系爭土地之正當權
      源負舉證責任。
（二）被告乙○○對其所占有之系爭建物並無占有使用原告所有
      系爭土地之正當權源：
    1.「按使用借貸，為特定人間債之關係，非如租賃之有民法
      第425條特別規定，對受讓人仍繼續存在，縱令上訴人之
      前手將房屋及空地，概括允許被上訴人等使用，被上訴人
      等要不得以上訴人之前手，與其訂有使用借貸契約，主張
      對現在之房地所有人即上訴人有使用該房地之權利。」，
      最高法院59年台上字第2490號判例參照。
    2.查系爭土地原固為王明及其他共有人所有，然其嗣已將系
      爭土地分割登記予原告，由原告單獨取得系爭土地所有權
      ，縱認被告乙○○所占有系爭建物占有使用系爭土地確曾
      徵得原告之前手即王明之同意，惟使用借貸亦僅屬於債權
      契約，基於債之相對性，被告亦僅能向原所有權人為主張
      ，從而，在共有土地分割而由原告取得系爭土地所有權後
      ，被告已無從執其與原所有權人間之使用借貸關係對抗原
      告，亦即仍不能對原告主張其就占用系爭土地有正當權源
      ，則被告前開所辯亦非足採。
    3.又查，土地所有權人未向被告主張權利，其原因或係權利
      之怠於行使，或係被告有為前地主繳納地價稅，或係基於
      與被告家族之情誼等各情，然均無從遽以證明被告有占用
      系爭土地之正當權源，本件被告並未能舉證證明其有占有
      使用原告所有系爭土地之合法權源等情，既如前述，則被
      告自負有返還系爭土地予原告之義務。
四、綜上所述，被告占有原告所有系爭土地並無正當權源，為此
    聲明：
（一）被告丙○○、乙○○、丁○○應將坐落於新竹市○○段80
      7地號土地上，如複丈成果圖所示A部分面積133.98平方公
      尺及B部分面積40.49平方公尺地上物拆除，並將土地返還
      原告。
（二）被告丙○○、乙○○、丁○○應給付原告1,081,714元，
      及自95年12月5日起至返還前開土地之日止，按月給付原
      告18,029元。
（三）原告願供擔保，請准宣告假執行。
（四）訴訟費用由被告丙○○、乙○○、丁○○負擔。
貳、被告方面：
一、被告乙○○則以：
（一）其否認使用系爭土地係出於無權佔用，查系爭土地原為被
      告之祖父王明與其他人共有，被告之祖父王明育有二子，
      一為被告之父王神助，一為原告甲○○，因被告之父王神
      助屬弱智者，系爭土地為原告侵吞，此有王神助及子即被
      告之兄王火財，於56年9月16日因祖產爭執而遭原告毆打
      ，有被告之母王楊月英及王火財當時所提告訴狀，及本院
      56年度易字第3880號刑事判決可證。
（三）被告之祖父王明生前同意被告之父王神助在系爭土地上建
      屋居住，此有被告於54年11月7日出生時出生證明書上所
      載出生地點為「新竹縣香山鄉三姓橋9-2號」之門牌可證
      ，該門牌之房屋即在系爭土地上，而被告出生時54年11月
      7 日，斯時原告甲○○尚未取得系爭土地之所有權（原告
      於55年7月19日始登記為所有權人），即被告之父在系爭
      土地上建屋居住，先於原告取得系爭地之所有權，該房屋
      之建造係得原告之前手，即原告之父、被告之祖父同意，
      無所謂無權佔用之情形。
（四）又被告既在原告取得所有權之前經原告之前手王明之同意
      在系爭地上建屋使用，屬使用借貸關係，在該房屋未毀敗
      之前，該借貸關係繼續存在，不因原告取得所有權而消滅
      。故基於借貸關係，被告並非無權佔用情形，自無不當得
      利之可言。
（五）再者，縱認被告有無權佔用情事，亦應依據系爭土地週邊
      發展之情形加以衡量原告所受相當於租金之損害，本件原
      告逕以申報地價百分之10之最高比例計算顯非合理適當。
（六）綜上，故聲明：1.原告之訴及假執行之聲請均駁回。2.訴
      訟費用由原告負擔。3.被告如受不利判決時願供擔保請准
      免為假執行。
二、被告丙○○經合法通知未於最後言詞辯論期日到場，據其前
    所為陳述略以：其於70幾年間即已搬離系爭土地等語置辯。
三、被告丁○○則以：
    其雖有房子部分持分，但已經有二、三十年沒有住在那裡，
    同意拆除房子，但就原告請求給付相當於租金之損害部分則
    不同意等語置辯。
、兩造不爭執之事實：
一、系爭土地原為原告之父王明與其他共有人所共有，嗣於55年
    間由原告以分割共有物為由取得所有權。
二、被告丙○○、乙○○之被繼承人王神助及被告丁○○於系爭
    土地搭蓋如附圖所示編號A、B之地上物使用。
肆、得心證之理由：
    本件兩造所爭執之處應在於，被告等人所有之上開建物是否
    有占用原告所有系爭土地之正當權源？倘被告並無使用原告
    所有系爭土地之正當權源，則原告請求被告給付相當於租金
    之損害，其金額究以若干，始為合理？茲論述如下：
一、查原告主張系爭土地為其所有，而被告丙○○、乙○○之被
    繼承人王神助及被告丁○○於系爭土地如附圖所示編號A、B
    部分面積共計174.47平方公尺土地建築地上物使用，嗣由被
    告等繼續占有使用之事實，業據其提出與所述相符之地籍圖
    謄本、土地登記謄本及現況照片等件為證，且為被告等人所
    不爭執，並經本院至現場履勘屬實，復經囑託新竹市地政事
    務所派員會同測量，有勘驗筆錄及土地複丈成果圖等件在卷
    可稽，被告等對此均不爭執，自堪信原告前開主張為真實。
    至被告乙○○雖稱系爭土地係原告所侵吞云云，惟不動產所
    有權以登記為權利取得、喪失、變更之要件，民法第758 條
    定有明文，原告既經登記為系爭土地所有權人，被告乙○○
    就其所辯又無法舉證以實其說，於法自不足採。
二、被告等所有之系爭建物是否有占有使用原告所有系爭土地之
    正當權源？
（一）按當事人主張有利於己之事實者，就其事實有舉證之責任
      ，民事訴訟法第277條定有明文；又原告對於自己主張之
      事實已盡證明之責後，被告對其主張，如抗辯其不實並提
      出反對之主張者，則被告對其反對之主張，亦應負證明之
      責，此為舉證責任分擔之原則（最高法院18年上字第2855
      號判例參照）。又使用借貸，非如租賃之有民法第425條
      之規定，縱令上訴人之前手將房屋及空地，概括允許被上
      訴人等使用，被上訴人等要不得以上訴人之前手，與其訂
      有使用借貸契約，主張對現在之房地所有人即上訴人有使
      用該房地之權利（最高法院59年台上字第2490號判參照）
      。
（二）經查，原告為系爭土地之所有權人，而被告等所有之系爭
      建物占用系爭土地如附圖所示編號A部分面積133.98平方
      公尺及B部分面積40.49平方公尺之土地使用等情，已如前
      述，則揆諸前開說明，被告等自應就其有占有使用系爭土
      地之正當權源負舉證責任。被告乙○○雖辯稱系爭土地原
      為原告之父親即被告之祖父王明與其他共有人所共有，王
      明早在原告取得系爭土地所有權前已同意其父親王神助在
      系爭土地上建屋使用云云，此固據其提出出生證明書及出
      生登記申請影本等件為證，惟此為原告所否認，而被告乙○○所提出之出生證明書及出生登記申請書影本至多僅足
      證明被告乙○○係於54年11月7日在系爭建物所在地出生
      者，對於原告之前手王明究有無同意被告乙○○之父親王
      神助在系爭土地上建築建物使用，則屬無法證明，此外，
      被告乙○○亦無法提出其他證據證明其父親王神助確經原
      土地共有人王明之同意使用系爭土地，被告乙○○所辯自
      不足採；且系爭土地係原告以共有物分割為由取得所有權
      全部者，此有土地登記謄本附卷可稽，而分別共有之各共
      有人，按其「應有部分之比例」，對於共有物之全部雖有
      使用收益之權，惟共有人對共有物之特定部分使用收益，
      仍須徵得他共有人全體之同意，系爭土地既原為王明及其
      他共有人所共有，嗣經原告以共有物分割為由取得系爭土
      地所有權，縱足認被告乙○○之父王神助使用系爭土地曾
      徵得原共有人王明之同意，然系爭土地之共有人除王明外
      ，尚有其他共有人，而被告乙○○就原共有人間曾就系爭
      土地達成分管協議，且係由王明分管使用系爭建物之土地
      之情，並未能提出任何證據以資證明，復未能舉證證明其
      使用系爭土地業已徵得全體共有人之同意，揆諸前開說明
      ，已難認被告乙○○之父王神助有占有使用系爭土地之正
      當權源，則被告乙○○此部分所辯難謂可採。
（三）再查，被告乙○○嗣因繼承取得系爭建物，而系爭土地並
      已經由原告取得所有權，姑不論被告乙○○占用系爭土地
      已難認有何正當權源之情，已如前述，縱認被告乙○○之
      父親王神助所有系爭建物占有使用系爭土地確曾徵得原共
      有人全體之同意，惟使用借貸亦僅屬於債權契約，為特定
      人間債之關係，非如租賃契約之有民法第425條特別規定
      ，對受讓人仍為繼續存在，且原告又非因繼承取得系爭土
      地者，基於債之相對性，縱令原告之前手王明同意被告乙○○之父親王神助使用系爭土地，被告乙○○等人亦不得
      以原告之前手與王神助間之使用借貸關係，主張對現在之
      土地所有人即原告有使用之權利，是在原告以共有物分割
      為由取得系爭土地所有權後，被告乙○○已無從執其與原
      共有人間之使用借貸關係對抗原告，亦即仍不能對原告主
      張其就占用系爭土地有正當權源，則被告乙○○前開所辯
      均非足採。
（四）被告乙○○等人既無占用系爭土地之正當權源，詳如前述
      ，則原告本於民法第767條所有物返還請求權之法律關係
      ，訴請被告丙○○、乙○○、丁○○應將系爭土地上如附
      圖所示A部分面積133.98平方公尺及B部分面積40. 49 平
      方公尺地上物拆除，並將土地返還原告，核屬於法有據，
      應予准許。
二、倘被告等並無占有使用原告所有系爭土地之正當權源，則原
    告請求被告等人給付相當於租金之損害，其金額究以若干，
    始為合理？
（一）按無法律上原因而受利益，致他人受損害者，應返還其利
      益，民法第179條前段定有明文；又無權占有他人之房屋
      ，可得相當於租金之利益，並侵害房屋所有人之所有權，
      致其受有相當於租金之損害，為社會通常之觀念，而依土
      地法第97條所定，城市地方房屋之租金，以不超過土地及
      其建築物申報總價額年息百分之十為限，即除以申報總價
      額為基礎外，尚須斟酌房屋之位置、工商業繁榮之程度，
      承租人利用基地之經濟價值及所受利益，並與鄰地租金相
      比較以為決定，並非必達申報總地價年息百分之十最高額
      （最高法院61年臺上字第1695號、46年臺上字第855號、
      68年臺上字第3071號判例參照）。
（二）查原告主張被告等無權占有系爭土地，不法侵害原告之權
      利，使其遭受相當於租金之損害，被告等獲有相當於租金
      之利益之事實，業據其提出土地登記簿謄本為證，並經本
      院履勘現場屬實，被告等既無權占有系爭土地，使原告受
      有無法使用收益之損害，依據上開說明，原告請求被告等
      人給付最近五年相當於租金之不當得利，及自追加狀繕本
      送達翌日（即95年12月5日）起至返還前開占用土地之日
      止，按月給付原告相當於租金之不當得利，揆諸前開說明
      ，自屬可採。至被告丙○○、丁○○雖辯稱：其等早已搬
      離系爭建物，現並未居住，不應負擔租金等語，惟原告所
      請求之相當於租金之不當得利乃對無權占有系爭土地者為
      請求，而被告丙○○、丁○○對於其等確享有系爭建物之
      權利亦不否認，被告丙○○又未拋棄繼承，則被告丙○○
      、丁○○自應就其等所有建物無權占有原告所有系爭土地
      ，負擔相當於租金之不當得利，尚與其等有無實際使用系
      爭建物無涉，是被告丙○○、丁○○上開所辯，於法尚不
      足採。
（三）至該相當於租金之不當得利，其計算方式，因系爭土地93
      年1月迄今之申報地價均為每平方公尺12,400元，此有原
      告提出之土地登記謄本附卷可稽，且為被告所不爭執，再
      參以系爭建物為一層樓建物，有二間相連，門牌號碼為新
      竹市○○街4號、6號，建物屋頂已破爛不堪，設備簡陋，
      屋內雜物四散，建物4號部分無人使用，後方小庭院堆滿
      雜物，雜草叢生，而該址位於元培街路邊，近中華路，交
      通便利等情，業經本院至現場履勘屬實，且為兩造所不爭
      執，是本院斟酌系爭土地之位置、被告對該土地之用益情
      形及目前社會經濟狀況等情狀，認應以該土地申報總價額
      年息百分之6計算相當於租金之損害，始為適當，原告請
      求依法定最高限額租金計算，尚屬過高，是原告請求被告
      給付最近五年相當於租金之不當得利649,028元《計算方
      式為：12400（元）x174.47（平方公尺）X6％=129806（
      元／年），129806（元）X5（年）=649030（元）》（元
      以下四捨五入），暨自追加書狀繕本送達翌日即95年12月
      5 日起至拆除佔用之建物將第一項土地返還原告之日止，
      按月給付原告10,817元，洵屬正當，逾此範圍之請求即無
      理由。
三、綜上，被告等人占有原告所有系爭土地並無正當權源，從而
    ，原告依民法第767條所有物返還請求權，請求被告等人將
    系爭土地上如附圖所示編號A部分面積133.98平方公尺、B部
    分面積40.49平方公尺之地上物拆除，並將前開占用土地返
    還原告，另依民法第179條不當得利之法律關係，訴請被告
    給付最近五年相當於租金之不當得利649,030元，及自追加
    書狀繕本送達翌日（即95年12月5日）起至交還上開土地之
    日止，按月給付原告10,817元，為有理由，應予准許，至逾
    此部分之請求，則無理由，應予駁回。
四、因本案事證已臻明確，兩造其餘主張陳述及所提之證據，經
    審酌認均與判決之結果不生影響，毋庸再予論述，附此敘明
    。
五、原告及被告乙○○均陳明願供擔保，聲請宣告假執行或免為
    假執行，經核原告勝訴部分，合於法律規定，爰分別酌定相
    當之擔保金額宣告之；原告其餘假執行之聲請，因訴之駁回
    而失所依據，不予准許。
六、訴訟費用負擔之依據：民事訴訟法第79條。
中　　華　　民　　國　　96　　年　　4 　　月　　4　　日
                  民事第一庭    法　官　林南薰
以上正本係照原本作成。
如對本判決上訴，須於判決送達後20日內向本院提出上訴狀。
中　　華　　民　　國　　96　　年　　4 　　月　　4　　日
                                書記官　楊書棼
